臺灣板橋地方法院民事裁定　　　　　 99年度消債抗字第162號
抗　告　人　張雯櫻
代　理　人　陳香如律師
上列抗告人因聲請免責事件，對於中華民國99年10月26日本院99
年度消債聲字第112號裁定提起抗告，本院裁定如下：
    主  文
抗告駁回。
抗告程序費用由抗告人負擔。
    理  由
一、抗告意旨略以：抗告人之所以無法返還債權銀行欠款，乃至
    於為了生活而不得不以債養債，係因抗告人於民國97年11月
    離婚前，皆為家庭主婦未有工作，自95年協商成立後，均仰
    賴前夫李金城之薪資代為償還銀行欠款，然前夫之薪資除代
    償抗告人之卡債外，尚須支付家庭開銷及本身之卡債，至97
    年9月抗告人向鈞院提起債務清理之際，前夫已無力再代抗
    告人繳納協商還款金額（而毀諾），抗告人離婚後生活更無
    所依侍，現今尚居住娘家靠父親支付生活費用維生，先前曾
    在麵攤打工，於99年6月間遭麵攤解雇，失業迄今，除無收
    入外，尚須與前夫共同扶養分別就讀國三及幼稚園大班之兒
    子（抗告人負責支付每學期學費約新臺幣〈下同〉5,100元
    ，因前夫向政府申請低收入補助）。抗告人本欲繼續給付協
    商金額，卻未料離婚又無法覓得工作，然原裁定內容所載之
    抗告人負債明細（即抗告人何時刷卡消費等），全數圍繞於
    92年至95年期間之支出，並以前開紀時間刷卡消費紀錄，指
    摘抗告人奢侈浪費，有道德風險，卻忽略抗告人於書狀內早
    已提出證據說明93年間，債務人仍有正常繳納銀行款項。後
    實係97年9月間，因抗告人前夫獲取之薪資已無法供給家庭
    開銷及償還前夫本身之卡債，抗告人與前夫又於同年11月間
    離異，原先即擔任家庭主婦角色，離婚後無法覓得工作，致
    無法應付各債權銀行高達20％之利息，終至無力償還。原裁
    定疏而未論及抗告人於93年前正常繳納之情形，僅參酌債權
    銀行提出之刷卡紀錄，便率爾稱債務人顯有奢侈浪費情況，
    該部論證過程，顯失公允。另債權人僅片面開出抗告人刷卡
    紀錄，但卻有意隱匿抗告人還款之紀錄，誤導原審法院判斷
    方向，債權人實違背誠信原則。如鈞院認有需調查之處，抗
    告人亦願配合提供相關資料，以供審理參酌。又頻繁預借現
    金則是因為抗告人家庭開銷僅靠前夫一人維持，有時入不敷
    出下僅能依賴向銀行借貸以支應，本件抗告人於最初借款之
    際，均稟持正常還款之態度面對，實因嗣後情事變更（離婚
    、失業），致使抗告人陷入以債養債之困境中，本件抗告人
    並無投機或奢侈應受不免責裁定之事由，爰求為廢棄原裁定
    等語。
二、按「債務人有下列各款情形之一者，法院應為不免責之裁定
    。但債務人證明經普通債權人全體同意者，不在此限：四、
    因浪費、賭博或其他投機行為，致財產顯然減少或負擔過重
    之債務，而生開始清算之原因。」、「債務人有前條各款事
    由，情節輕微，法院審酌普通債權人全體受償情形及其他一
    切情狀，認為適當者，得為免責之裁定。」，消費者債務清
    理條例第134條第4款、第135條定有明文。
三、經查：
  (一)按債務人依消費者債務清理條例向法院聲請更生或清算，應
    認係債務清理之最後手段，蓋經法院裁定開始更生或清算程
    序後，債務人之生活、身分資格、工作權利等或均將受有限
    制。又該條例所定之債務清理程序採雙軌制設計，分為重建
    型之更生程序及清算型之清算程序，其立法目的在使有不能
    清償或有不能清償之虞的消費者，得依其自身負債與清償能
    力之不同情況，選擇不同程序清理其債務，以調整其與債權
    人及其他利害關係人之權利義務關係，保障債權人之公平受
    償，謀求消費者經濟生活之更生及社會經濟之健全發展。上
    開規定之立法目的，在兼顧債權人、債務人雙方之利益，使
    陷於經濟上困境之消費者得以清理債務，利用此兩種不同程
    序妥適調整債務人與債權人及其他利害關係人間之權利義務
    關係，保障債權人獲得公平受償，並謀求消費者經濟生活之
    更生機會。申言之，上開制度並非在使債務人恣意消費所造
    成之債務，轉嫁予債權人負擔；故法律所設債務人免責之制
    度，應在鼓勵勤勞誠實之債務人，而非縱容投機不誠實之債
    務人奢侈浪費，倘債務人於聲請更生或清算前之相當期間內
    ，利用信用金融之機會，恣意為非屬通常生活所需之鉅額消
    費或作奢侈性、浪費性之消費，而不在意日後履行返還之能
    力，反而算計消債條例中之免責制度，濫用更生或清算程序
    以規避其應負擔之償還責任，自與前開立法本旨有違。
  (二)本件依據各債權人向原審陳報抗告人使用信用卡消費明細之
    結果分別如下：
  1.依債權人萬泰商業銀行股份有限公司陳報之現金卡消費明細
    所示，抗告人其自92年5月起至95年10月止即分別預借現金
    新臺幣（下同）1萬元、2萬元、4萬元、35,000元、3萬元，
    93年1月預借現金3萬元、3月至5月各預借現金2萬元、6月6
    萬元、11月5萬元，94年3月預借現金8萬元、5月預借現金高
    達121,000元、6月5萬元、9月3萬元、10月8萬元、11月6萬
    元、12月2萬元，95年3月及5月各預借現金6萬元、6月53,00
    0元、7月2萬元、10月4萬元（見本院97年度消債清字第94號
    卷第98至100頁）。
  2.依債權人台新國際商業銀行股份有限公司陳報之信用卡消費
    明細所示，抗告人申辦無擔保債務信用卡貸款於93年12月16
    日撥款20萬元，信用卡除代償萬泰銀行消費款10萬元外，另
    分別於93年2月13日、93年6月17日、93年8月6日預借現金2
    萬元、2萬元、4萬元，且於93年7月4日在武藏野消費1,973
    元，同年月7日復在大鼎活蝦餐廳股份有限公司消費2,590元
    （見本院97年度消債清字第94號卷第102至104頁）。
  3.依債權人友邦國際信用卡股份有限公司陳報之信用卡消費明
    細所示，抗告人於94年11月7 日信用卡餘額代償20萬元（見
    本院97年度消債清字第94號卷第106頁 ）。
  4.依債權人國泰世華股份有限公司陳報之信用卡消費明細所示
    ，抗告人分別於94年2月5日、同年3月23日、5月9日、95年2
    月8日、同年3月23日、5月8日在三商美邦人壽刷卡繳納保險
    費22,525元、23,776元、14,602元、21,557元、23,791元、
    14,602元外，更於93年11月3 日在英屬維京群島商台灣威高
    刷卡消費3,880元、94年3月11日在名華益有限公司刷卡消費
    6,100元、同年4月10日在傳品牛排刷卡消費2,250元、同年4
    月27日大鼎活蝦餐廳股份有限公司刷卡消費3,060 元、同年
    月29日在港九香滿樓餐廳股份有限公司刷卡消費1,865 元、
    同年5月29日在好樂迪南勢店刷卡消費10,534元、同年6月12
    日在臻愛旅館有限公司刷卡消費2,280元、同年7月12日在小
    墾丁牛仔渡假村刷卡消費1,276 元、同年月21日在大鼎活蝦
    餐廳股份有限公司刷卡消費1,890元、同年8月13日在錢櫃北
    華店刷卡消費6,154 元、同年月21日在大鼎活蝦餐廳股份有
    限公司刷卡消費2,760 元、同年月28日在好樂迪埔墘店刷卡
    消費3,350元、同年9月14日在名華益有限公司刷卡消費8,37
    0元、同年9月25日在大鼎活蝦餐廳股份有限公司刷卡消費2,
    480元、同年10月3日在名華益有限公司刷卡消費10,200元、
    同年11月17日在好樂迪南勢店刷卡消費3,361元、95年1月22
    日在家福股份有限公司刷卡消費3,693元、同年4月15日在好
    樂迪埔墘店刷卡消費2,753元，且債務人於95年7月10日、同
    年月21日、同年9月1日再分別預借現金2萬元、3萬元、3 萬
    元（見本院97年度消債清字第94號卷第110至112頁）。
  5.依債權人永豐信用卡股份有限公司（原名安信信用卡股份有
    限公司）陳報之信用卡消費明細所示：抗告人分別於93年11
    月及94年9 月繳納ING安泰人壽35,946元，95年10月繳納ING
    安泰人壽23,127 元（見本院97年度消債清字第94號卷第117
    至118頁）。
  6.依債權人荷商荷蘭銀行股份有限公司台北分公司陳報之信用
    卡消費明細所示：抗告人於94年8月預借現金共計4萬元、94
    年10月預借現金2萬元、94年12月預借現金共計8萬元、95年
    11月預借現金1萬元、95年8月至同年9 月間於富友旅行社有
    限公司消費共計62,000元（見本院97年度消債清字第94號卷
    第120至131頁）。
  7.依債權人台北富邦商業銀行股份有限公司陳報之信用卡消費
    明細所示：抗告人94年8月至同年9月於富友旅行社消費共計
    136,000元、95年7月預借現金共計12萬元（見本院97年度消
    債清字第94號卷第134頁）。
  8.依債權人日盛國際商業銀行股份有限公司陳報之信用卡消費
    明細所示：抗告人92年11月至94年12月每月加油之金額為1,
    357元至4,833元（見本院97年度消債清字第94號卷第150 至
    175頁 ）。
  (三)參酌抗告人上開信用卡及現金卡消費明細可知，債務人自92
    年5月起至95年10月止之持卡期間仍頻繁地向銀行預借現金
    、申辦信用貸款，金額均在數萬元至十幾萬元之間，與一般
    家庭日常所需支出顯不相當。且抗告人業已明知其收入狀況
    及還款能力，更應量力為出，而非不知樽節持續擴張信用，
    恣意提領使債台高築，隨意惡化個人收支狀況。又抗告人於
    台新銀行、國泰世華銀行、荷蘭銀行、台北富邦銀行有餐飲
    業、KTV、旅行社等高額消費支出，核其性質顯非一般通常
    生活之必要費用，實為巨額奢侈浪費之消費行為，而有奢靡
    消費之情事，以及高度道德風險之虞，則由抗告人上開消費
    行為，足證其不在意日後履行返還償債之能力，自與前開立
    法本旨有違。抗告人雖陳稱：其於93年間（前）有正常繳納
    卡債，嗣於97年9月抗告人之前夫已無力再代抗告人繳納協
    商還款金額，抗告人於97年11月離婚後生活更無所依侍，嗣
    又失業，致抗告人陷以債養債困境，抗告人並無奢侈浪費應
    受不免責事由等語。惟查，抗告人於清算聲請狀內陳稱其前
    夫自95年11月起至97年4月止代其償還協商還款金額每月12,
    444元，共計223,992元等語，縱認為真，亦因抗告人自陳其
    所欠之卡債向來皆非由抗告人自力清償，致於抗告人之前夫
    無法負擔時，抗告人即因此無法清償而毀諾，矧抗告人本身
    既無還款能力，即應重新檢視消費行為樽節支出，縮衣節食
    刻苦生活、優先誠實履行清償債務之責，實不應於上開92年
    5月起至95年10月止之持卡期間大量舉債，堪認抗告人有消
    債條例第134條第4款「因浪費、賭博或其他投機行為，致財
    產顯然減少或負擔過重之債務，而生開始清算之原因」之情
    事存在。原審以抗告人有上開情事，且其情節非屬輕微，抗
    告人復無法提出業經普通債權人全體同意之證明，而裁定抗
    告人應不予免責，並無違誤。抗告意旨指摘原裁定不當，求
    予廢棄另為裁定，為無理由，應予駁回。
四、據上論結，本件抗告為無理由，依消費者債務清理條例第11
    條第2項、第15條，民事訴訟法第495條之1第1項、第449條
    第1項、第95條、第78條，裁定如主文。
中    華    民    國    100    年    1    月    10    日
                  民事第三庭  審判長法  官  陳財旺
                                    法  官  劉以全
                                    法  官  楊千儀
正本係照原本作成。
本裁定不得再抗告。
中    華    民    國    100    年    1    月    10    日
                                    書記官  劉鴻傑